臺灣高雄地方法院民事判決　　　　　　　100年度保險字第3號
原　　　告　徐郁涵
訴訟代理人　葉銘進律師
被　　　告　國際紐約人壽保險股份有限公司
法定代理人　彭勵志
訴訟代理人　黃秀禎律師
上當事人間請求給付保險金事件，本院於民國100年3月21日言詞
辯論終結，判決如下：
    主  文
原告之訴及假執行之聲請均駁回。
訴訟費用由原告負擔。
    事實及理由
一、原告主張：訴外人楊旭富為原告之配偶，楊旭富生前於民國
    88年6 月25日，以自己為被保險人，向被告投保終身壽險併
    附加人身意外傷害險（保單號碼為：LKHB005901、LKHB0080
    24號，下稱系爭保險契約），意外險之保險金額為新台幣（
    下同）100 萬元，並以原告為第一順位受益人。嗣楊旭富於
    98年7 月16日上午10時5 分許，自高雄市○○區○○路366
    號（即高雄市政府警察局三民第二分局）10樓頂墜樓身亡，
    原告即向被告請領附約意外傷害保險金100 萬元，竟遭被告
    拒絕。依臺灣高雄地方法院檢察署檢察官出具之相驗屍體證
    明書已載明，楊旭富死亡原因為腦及胸內出血死、全身多處
    傷及墜樓，顯均與非內在原因之疾病無關，且銓敘部業已核
    定楊旭富死因確屬意外死亡在案，堪認楊旭富確係因意外身
    故，核與保險法第131 條規定相符，爰依系爭保險契約之法
    律關係，提起本訴。並聲明：(一)被告應給付原告100 萬元，
    及自99年3 月29日起至清償日止，按週年利率10％計算之利
    息。(二)願供擔保，聲請准予宣告假執行。
二、被告則以：依系爭保險契約第3 條之約定，保險事故以「意
    外傷害事故」為要件，亦即引起事故之原因，須出於自身以
    外之事故，為不可預期或出於意料之外之突發事件，故應由
    原告就此點負舉證之責。再楊旭富之相驗屍體證明書僅可證
    明其死亡之事實，尚無法證明其係遭受外來突發意外事故所
    致；至楊旭富是否確係遭意外事故而死亡，其認定標準非銓
    敘部權責範圍，是銓敘部核定撫卹金之事實，尚難據為認定
    楊旭富確為意外事故而死亡等語，資為抗辯：並聲明：(一)原
    告之訴及假執行之聲請均駁回。(二)如受不利判決，聲請准予
    宣告免為假執行。
三、下列事項為兩造所不爭執，依民事訴訟法第280 條第1 項、
    第279條第1項規定，堪信為真實：
  (一)被保險人楊旭富係原告之配偶，於88年6 月25日向被告投保
    投保終身壽險，並附加人身意外傷害給付100 萬元（保單號
    碼為：LKHB005901、LKHB008024號），指定原告為身故保險
    金第一順位受益人。
  (二)楊旭富於98年7 月16日上午10時許，自高雄市○○區○○路
    366 號10樓頂墜樓身亡。確切墜樓地點，係在該10樓頂水塔
    第一層平台與圍牆之間（卷第86頁）。
四、本件之爭點：
  (一)本件應由原告就被保險人意外死亡負舉證責任，或由被告就
    被保險人自殺負舉證責任？
  (二)楊旭富之死因是否足以證明係非由疾病引起之外來突發事故
    所致？
五、得心證之理由：
  (一)本件應由原告就被保險人意外死亡負舉證責任，或由被告就
    被保險人自殺負舉證責任？
    1.原告主張楊旭富係意外死亡，依系爭保險契約之法律關係
      ，請求被告給付保險金。而系爭保險契約第3 條約定：「
      被保險人於本附約有效期間內，因遭受意外傷害事故，致
      其身體蒙受傷害而致成重大燒燙傷、殘廢或死亡時，依照
      本附約約定，給付保險金」、「前項所稱意外傷害事故，
      指非由疾病引起之外來突發事故」（卷第66頁）。所謂外
      來突發事故，係指自身以外之事故，且事發突然無法防範
      者而言，與一般生活上所稱之意外係指意料之外含意不同
      ，必以具備：(1)非疾病引起：指非自身所患病症所致。
      (2)為外來的：意即限定引起事故的原因係出於自身以外外
      在環境（包括他人之行止）之變化，內發疾病所導致之結
      果應排除在外。(3)為突發的：意即外在環境之變化係急遽
      以致不可預期或出乎預料之外始足當之，是以系爭保險契
      約之保險事故，須為因遭受意外傷害事故所引起之死亡始
      屬之（原因險），與壽險契約以被保險人之死亡即負有給
      付義務（結果險）有別，其範圍應從嚴認定，否則無以區
      別人壽保險與意外傷害保險之定義。
    2.按當事人主張有利於己之事實者，就其事實有舉證之責任
      。但法律別有規定或依其情形顯失公平者，不在此限。民
      事訴訟法第277 條定有明文。本件原告係以系爭保險契約
      約定意外事故之發生為保險金給付請求權之依據，依民事
      訴訟法第277 條前段規定，固應就此權利發生之事實即被
      保險人係遭遇外來突發之意外事故，舉證以實其說。惟意
      外傷害保險，對被保險人或受益人而言，因涉有「證據遙
      遠」或「舉證困難」之問題，固得依民事訴訟法第277 條
      但書規定，主張用「證明度減低」之方式，減輕其舉證責
      任，並以被保險人或受益人如證明該事故確已發生，且依
      經驗法則，其發生通常係外來、偶然而不可預見者，應認
      其已盡舉證之責。然意外傷害保險以被保險人遭受意外傷
      害及其所致殘廢或死亡時，負給付保險金額之責，其保險
      費之給付多較一般死亡保險為低，被保險人或受益人苟就
      權利發生之要件，即被保險人非由疾病引起之外來突發事
      故所致傷殘或死亡之事實，未善盡上揭「證明度減低」之
      舉證責任者，保險人仍無給付保險金之義務。換言之，本
      件原告主張楊旭富係意外死亡，應就上開意外死亡之事實
      ，先盡其「證明度減低」之舉證責任，即依一般經驗法則
      ，足認該事故之發生通常係外來、偶然而不可預見者，必
      完足此部分舉證責任，始應由被告證明所抗辯楊旭富可能
      係自殺或非意外死亡一節，盡舉證之責。
  (二)楊旭富之死因是否足以證明係非由疾病引起之外來突發事故
    所致？
    1.本件楊旭富於98年7 月16日上午10時許，自高雄市○○區
      ○○路366 號10樓頂水塔第一層平台與圍牆間墜樓死亡，
      為兩造所不爭執，堪認屬實。楊旭富係擔任警察職務，在
      高雄市警察局三民第二分局辦公大樓任職，於98年7 月16
      日上午10時許，係在星期四之工作上班時間，何以前往辦
      公大樓之樓頂水塔第一層平台，已滋疑義。
    2.原告雖主張楊旭富生前有至人煙稀少處所打坐習慣，並曾
      在該處打坐等語（卷第85頁），然縱令楊旭富確有打坐習
      慣，何以特別攀爬至頂樓水塔第一層平台，仍屬可疑，且
      觀之原告所標示楊旭富事發當日打坐位置，係在樓頂水塔
      第一層平台接近中間位置，有相片1 紙附卷可參（卷第43
      頁下方編號12照片），與該大樓外邊圍牆尚存有相當距離
      ，又圍牆外圍與平台之間另有水管管路阻隔，且水管突出
      並有相當高度（另參見卷第47頁上方照片），如非刻意攀
      爬跨越，通常情形當無自該處墜落之可能。且查，依高雄
      市政府警察局三民第二分局於事發後製作之現場勘察報告
      ，略以：「10樓（頂樓）陽台西側停車場有一塔樓……，
      鄰西側停車場處有圍牆，牆高0.199 公尺……圍牆旁有一
      水管自10樓陽台連接至塔樓第一層上之平台，水管近塔樓
      表面上遺有片段之印痕，其印痕陽痕寬約2.5 公分，陰痕
      寬2 公分，與死者（楊旭富）所著球鞋之鞋底印痕相近…
      …，在可能造成墜樓之頂樓位置勘查，現場並無打鬥之跡
      象，水管管路表面有疑似鞋印痕跡，經以粉末測試頂樓水
      塔攀爬梯，未顯現出可資比對之指紋，攀爬梯內側水管表
      面有可能於攀爬時遺留之垂直地面方向間隔之污痕，且污
      痕皆位於各踩踏橫桿間之區域」等情，有該現場勘察報告
      附卷可憑（卷第30至32頁），據此以觀，該水塔之攀爬梯
      雖未顯現可資比對之指紋，然原告既主張楊旭富係在該水
      塔第一層平台打坐，且係自該處墜落，則攀爬梯未留有楊
      旭富可資比對之指紋，或僅屬未留有清晰而足以比對之指
      紋而已，至於平台與圍牆間阻隔之水管管路上，既留有與
      楊旭富所著球鞋鞋底印痕相近之印痕，參以現場未有打鬥
      痕跡等情觀之，楊旭富並非單純在原告所指水塔第一層平
      台中間位置打坐而已，尚有攀爬或跨越該與外邊圍牆之水
      管管路之行動軌跡，堪以認定。準此，楊旭富何以攀爬或
      跨越該水管管路，靠近圍牆上邊外緣，使自己毫無屏障，
      將自己陷於墜落地面之高度危險境地，自屬啟人疑竇，且
      與常情不合。
    3.再者，楊旭富墜樓後，出血嚴重，地面血水橫流，留有大
      片血跡。依卷內高雄市政府三民第二分局事發後拍攝之現
      場照片顯示，楊旭富遺留現場之血跡尚屬完整，可知地面
      乾燥，參以上開水管管路表面尚留有鞋底印痕之陽痕與陰
      痕，足認當日該處並非有雨天氣，則衡情楊旭富亦無因天
      雨濕滑而自該水塔平台上失足墜落地面之可能。
    4.原告雖另以楊旭富如係攀爬頂樓水塔第一層平台與圍牆之
      間，因該處係水管轉彎連接處，其雙手應會有扶持水管或
      壁面之情形，則採證時應可在該處採得楊旭富之指、掌印
      ，然上開現場勘察報告均無此採證結果，因此，如楊旭富
      係單純攀爬之該處，即有在行動時因絆到該水管轉彎處而
      失足墜樓之可能等語。然現場勘察未在該水管採得楊旭富
      之指掌紋，僅能證明楊旭富非以雙手扶持方式攀爬跨越該
      水管管路，如上所述，亦有可能僅係未留有清晰而可資比
      對之指紋，或未以手攀爬而僅以雙腳跨越，且該水管管路
      有相當高度，如未刻意攀越，即使在該水塔第一層平台打
      坐或活動，因受該水管管路阻隔，通常情形亦僅會墜落頂
      樓地面，並無失足墜落一樓地面之可能。因此，原告主張
      楊旭富係自該水塔第一層平台失足墜落一樓地面，並非可
      採。
    5.原告雖又主張楊旭富死亡原因經檢察官相驗結果，為腦及
      胸內出血死、全身多處傷及墜樓，顯均與非內在原因之疾
      病無關，且銓敘部業已核定楊旭富死因確屬意外死亡在案
      ，堪認楊旭富確係因意外身故云云。然查，臺灣高雄地方
      法院檢察署檢察官出具之相驗屍體證明書，固記載楊旭富
      確有如上之死亡原因，有該相驗屍體證明書附卷可參（卷
      第6 頁），然依該相驗屍體證明書第(十一)所載，上開死因均
      係指直接引起楊旭富死亡結果之原因，另其他對死亡有影
      響之疾病或身體狀況，則記載「墜樓」。而系爭保險契約
      原告得據以請領保險金之原因係以楊旭富意外死亡為要件
      ，亦即須探究楊旭富墜樓之原因是否為外來、偶然及不可
      預見，非楊旭富墜樓「後」造成胸內出血之直接死亡原因
      。至於銓敘部固以楊旭富係意外死亡而據以核定撫卹金，
      有銓敘部98年8 月25日部退四字第0983100085號函文附卷
      可憑（卷第8 頁）。惟依銓敘部上開函文說明一所示，業
      已載明係依高雄市政府警察局98年8 月20日高市警人字第
      0980 051317 號函辦理，並未就楊旭富死亡原因為實質調
      查認定，且縱曾為相當之調查，其結論仍不得拘束本院，
      自不影響於本院依法所為之判斷，原告此部分主張，為不
      可採。
    6.綜上，原告雖主張楊旭富係因意外突發原因自該頂樓水塔
      第一層平台失足墜落而死亡，然依卷存事證分析結果，尚
      不足以認定楊旭富於通常情形會於上班時間前往頂樓水塔
      第一層平台打坐，且縱使有在該處打坐，衡情亦不會無故
      攀越第一層平台靠近外邊圍牆之突出水管管路，任自己身
      陷毫無屏障之危險境地。是原告既未就楊旭富何以攀越該
      水管管路而失足墜落地面死亡之變態事實，盡其證明力減
      低之舉證責任，亦即依經驗法則，該楊旭富死亡事故之發
      生，通常係外來、偶然而不可預見之情，善盡舉證之責，
      則縱使被告亦未能具體證明楊旭富係因自殺或其他非意外
      原因而死亡，亦不得令被告負給付保險金之義務。
六、綜上所述，原告主張楊旭富係意外死亡，依系爭保險契約之
    法律關係，請求被告給付原告100 萬元，及自99年3 月29日
    起至清償日止，按週年利率10％計算之利息，為無理由，應
    予駁回。原告之訴既應駁回，其假執行之聲請已失其依附，
    應併予駁回。
七、本件事證已臻明確，兩造其餘攻擊防禦或舉證方法，核與判
    決結論不生影響，無庸逐一論述，附此敘明。
八、據上論結，本件原告之訴為無理由，依民事訴訟法第78條，
    判決如主文。
中    華    民    國  100     年    4     月    13    日
                  民事第三庭  法  官  李嘉益
以上正本係照原本作成。
如對本判決上訴，須於判決送達後20日內向本院提出上訴狀。如
委任律師提起上訴者，應一併繳納上訴審裁判費。
中    華    民    國   100    年    4     月    13    日
                              書記官  鄭倩